【裁判字號】    89,判,2316
【裁判日期】    890623
【裁判案由】    綜合所得稅
【裁判全文】
行  政  法  院  判  決                          八十九年度判字第二三一六號
    原      告  甲○○
    被      告  財政部臺灣省北區國稅局
右當事人間因綜合所得稅事件，原告不服行政院中華民國八十八年六月三日台八十八
訴字第二一七三九號再訴願決定，提起行政訴訟，本院判決如左︰
    主  文
原告之訴駁回。
    事  實
緣原告八十一年度綜合所得稅結算申報，被告以其漏報取自國防部中山科學研究院（
以下簡稱中科院）之薪資所得計新台幣（下同）二五七、一一八元，乃核定補徵稅額
一五、四二七元。原告不服，就取自中科院薪資所得二五七、一一八元部分，申經復
查結果，未准變更，原告仍表不服，提起訴願、再訴願，遞遭決定駁回，遂提起行政
訴訟，茲摘兩造訴辯意旨於次：
原告起訴意旨略謂：一、中科院自五十八年七月一日蔣介石總統所領導創立，歷任行
政院長亦皆依據憲法第一百六十六條，國家應獎勵科學之發明與創造，暨憲法第一百
六十七條，國家對於左列事業或個人予以獎勵或補助．．．於學術或技術有發明者，
核予免徵所得稅之優惠，自五十八年七月一日至八十二年十二月底止，歷經二十五年
，員工均領有品位加給或技術津貼而未報稅，乃稅捐單位認定符合所得稅法第四條第
八款之免稅規定而從未有異議。二、八十二年四月十五日被告呈財政部文內容表達「
中科院員工所領之品位加給或技術津貼，應採不溯既往原則．．．」等情顯示財稅單
位亦有此認定。三、八十三年一月二十三日被告所屬大溪稽徵所忽函中科院要求非軍
職人員所領之品位加給或技術津貼等必需納稅，中科院呈國防部同意於八十三年一月
起要求員工報稅，員工也遵令辦理，是故此項需要報稅，自從八十三年起生效，更不
該追溯以往四年（七十九年至八十二年）。四、八十三年以前中科院開具之扣繳憑單
，扣繳義務人為院長劉曙晞上將，但中科院忽於八十五年十二月補寄已退休或現職員
工有關「品位加給」等之扣繳憑單，而扣繳義務人竟是已離職之主計處長周和漢及陳
榮讚兩人，此有違法理之扣繳憑單，實不足採信，而稅捐單位不應以此不合法之補發
之扣繳憑單為補稅之依據，承辦業務人員實有偽造文書之嫌，更不該知法違法，因此
令員工深感訝異，而不服執行公務之人員不守法，那麼要如何叫百姓守法呢。五、系
爭所得應否課稅，既未有法律明定，亦無明文函釋，如大專院校教職員之研究費不能
免稅，台灣省衛生處之醫學研究費免稅等財政部均有公文函釋，而有所依據如以行政
命令代替亦應自發布之日起生效。根據稅捐稽徵法增訂之第一條之一說明對未課稅確
定之案件，不能使用不究既往。六、八十五年五月三日監察院台財字第二七六七號
函：「北區國稅局於八十二年四月十五日北區國稅之八二○○七三○七號函認品位加
給及技術津貼可否適用所得稅法第四條第八款亦有疑義，而報呈財政部核示（財政部
未明確核示），是故本案未依法納稅，非可歸責於納稅義務人，而係中科院及稅捐機
關之行政疏失。因此中科院非軍職人員主觀上並無違章漏稅之故意或過失，無可歸責
於納稅義務人之事由．．．」等情，故財政部、國防部及中科院未盡職責，應請立即
撤銷對原告追繳八十二年度稅款之認定。七、李主席於八十五年五月八日在中常會上
不悅的指責「中科院補稅問題」五年前就已發生，也交代了很多次，但相關單位都沒
有果斷地解決問題，到底是誰的錯，要徹底去了解，如果是政府的錯，政府應該負責
，加以解決，錢應該由政府支出。八、總統於八十四年十月十二日裁示「中科院非軍
職員工所領之品位加給及技術津貼，所得稅追繳案，財稅單位對法律之引用不宜，因
時而異，以溯往方式追課，亦有不妥，本案及人數眾多，波及層面甚廣，其可能衍
生之社會問題，應予重視，希行政院相關單位重，儘速妥善處理，以免影響政府威
信及當事人權益。九、納稅義務人多年來，均已按正式合法之扣繳憑單申報綜合所得
稅，且繳稅完畢，絕無漏報，所得稅之事實，國稅局引用稅捐稽徵法第二十一條追補
稅款，實屬不當，原告於當年度申報綜合所得稅時即依當時該年度扣繳憑單辦理，中
科院於申報日期幾年後復掣發扣繳憑單，其掣發原因為何﹖所據法令為何﹖在在不詳
，而被告卻依此為補稅，理由實屬牽強，反之，倘中科院自始拒發扣繳憑單是否就證
明系爭所得為免稅。綜之，被告怠於事實之認定，而以扣繳憑單之掣發與否為課稅之
認定標準，實有悖依法課稅原則，是故被告對原告之處分應予以撤銷。十、八十七年
十月十二日工商時報等四版刊出及記者就中科院非軍職員工所得稅，行政訴訟事件，
訪問行政法院鍾院長，經過鍾院長建議應由財政、國防兩部協商解決，由此可見本案
所得稅追補繳案，錯不在員工。十一、本案行政訴訟若由法院駁回，且經行政法院認
定為薪資之後，必定要補繳所得稅，則中科院非軍職員工自五十八年七月一日成立至
八十二年十二月底止，退休離職人員不少，即可向國防部暨中科院請求補發全額退休
金之差額，則將使國庫損失甚鉅，牽層面也廣，對於去逝之員工其欠稅如何處理退
休金之差額是否其家屬也可以要求追補。本案牽層面廣泛，相關單位應盡速解決，
主管機關更不該互相推諉，影響政府威信和當事人權益，基於前述理由，故請求鈞院
審慎判決，以維原告權益，求鈞院撤銷再訴願決定、訴願決定及原處分等語。
被告答辯意旨略謂︰中科院之預算雖分別依計畫編列人事費支應其員工之各項給與，
但實際上領受「科技品位加給」或「技術津貼」之非軍職人員，無論配屬之單位或參
與不同計畫，悉依該院所訂「科技人員品位加給支給標準表」、「技術員薪給標準表
」之等級，每月按級定額領取「科技品位加給」或「技術津貼」。該院與其聘僱人員
之約定事項亦載明所指薪給，除實物代金及眷補費外，包括全部給與，是以該院非軍
職人員所領受之「科技品位加給」或「技術津貼」，核屬其因提供勞務所取得之報酬
，另被告於八十二年間曾派員前往該院現場瞭解結果，該院支付非軍職人員之「科技
品位加給」及「技術津貼」係採按月給付方式，是原核定以系爭薪資所得（研究補助
費或品位加給）二五七、一一八元，併課當年度綜合所得額，核定應補稅額一五、四
二七元，要無不合，請予維持。至原告主張於申報所得稅時，即依當年度扣繳憑單誠
實申報，被告怠於事實之認定，而在認定標準未明確前，追溯補徵系爭所得之綜合所
得稅，實有悖依法課稅原則乙節；按財政部六十八年十一月三十日台財稅第三八五○
一號函釋，中科院發給研究人員之研究加給依職級按月定額發給者，應屬各該研究人
員之薪資所得，應於給付時應依法辦理扣繳，所得人並應於年度結算申報時合併申報
課稅，並自六十九年一月起適用。是「品位加給」屬薪資所得應合併申報課稅已臻明
確，原告主張顯係對法令之誤解。原告另主張稅捐稽徵人員逐年審閱中科院相關之會
計資料，對系爭金額未予扣繳，均未予置喙，顯證同意中科院對該所得性質認定為研
究補助費，屬免稅範圍乙節，查就中科院系爭「品位加給」及「技術津貼」是否依法
扣繳、申報情事，於被告成立前即八十年元月間經桃園縣稅捐稽徵處大溪分處去函中
科院請依法辦理，被告成立後亦先後多次函請中科院提示資料供核，此有被告所屬大
溪稽徵所八十三年一月二十二日北區國稅大溪審第00000000號等函件可稽，
是原告主張委無足採。且按現行所得稅法對此相關之規定條文，係於五十二年制訂迄
今，對系爭「品位加給」及「技術津貼」應依法課徵所得稅之規定並未修正，被告依
所得稅法規定補徵八十一年度綜合所得稅，依法並無不合，請予維持。綜上論述：原
處分及所為復查、訴願、再訴願決定並無違誤，請判決駁回原告之訴等語。
    理  由
按中華民國政府或外國政府，國際機構、教育、文化、科學研究機構、團體，或其他
公私組織，為獎勵進修、研究或參加科學或職業訓練而給與之獎學金及研究、考察補
助費等所得，免納所得稅。但受領之獎學金或補助費，如係為授與人提供勞務所取得
之報酬，不適用之，為行為時所得稅法第四條第八款所規定。又凡公、教、軍、警、
公私事業職工薪資及提供勞務者之所得，為薪資所得，該項所得之計算，以在職務上
或工作上取得之各種薪資收入為所得額；前項薪資包括薪金、俸給、工資、津貼、歲
費、獎金、紅利、各種補助費及按月或按年分期給付之退休金或養老金。但為雇主之
目的，執行職務而支領之差旅費、日支費及加班費不超過規定標準者，及依同法第四
條規定免稅之項目，不在此限，復為同法第十四條第一項第三類所明定。本件原告八
十一年度綜合所得稅結算申報，被告以其漏報取自中科院之薪資所得計二五七、一一
八元，乃核定補徵稅額一五、四二七元，原告不服，就取自中科院薪資所得二五七、
一一八元部分，申經復查結果，未准變更，乃循序提起行政訴訟，主張如事實欄所載
。經查，憲法第一百六十五條係規定教育科學藝術工作者生活之保障，與憲法第十九
條規定人民有依法律納稅之義務，兩者併行不悖。前者，要求政府依國民經濟進展之
情形，隨時提高教育科學藝術工作者之待遇；但並不因此免除該類人員依法納稅之義
務。因此，除非法律明定，得免納稅義務者外，稅捐單位對之課徵各類稅款，無違憲
法第十九條、第一百七十一條及中央法規標準法第十一條之規定。從而，中科院不論
依何法源設立，其所屬人員是否具有同軍人之身分，除非法律明定免徵綜合所得稅
外，自不得解免其納稅之義務。又行政法上所謂信賴保護原則，係指人民因相信既存
之法秩序，而安排其生活或處置其財產，則不能因嗣後法規之制定或修正，而使其遭
受不能預見之損害，用以保護人民之既得權益。本原則之適用，係在禁止新制定或修
正法規有溯及既往之效力。而所謂平等原則，係指相同之事件應為相同之處理，不同
之事件則應為不同之處理，除有合理正當之事由外，否則不得為差別待遇，合先明
。本件中科院之預算雖分別依計畫編列人事費支應其員工之各項給與，但實際上領受
「品位加給」或「技術津貼」之非軍職人員，無論配屬之單位參與不同計畫，均依該
院所訂「科技人員品位加給支給標準表」、「技術員薪給標準表」之等級，每月按級
定額領取科技品位加給或技術津貼。且該院與其聘僱人員之約定事項亦載明所指薪給
，除實物代金及眷補費外，包括全部給與，其非軍職人員所領受之科技品位加給或技
術津貼，核屬因提供勞務所取得之報酬，應無行為時所得稅法第四條第八款免納所得
稅規定之適用。況被告於八十二年間派員前往該中科院瞭解結果，其支付非軍職人員
之科技品位加給及技術津貼確係按月給付方式，復經中科院八十一年十一月三日（八
一）訓誠字第一六八七三號函，說明該院各類薪資扣繳所得稅狀況：「以該院於年度
開始即訂有各項研究計畫，並按照研究計畫逐月實施。各項研究計畫除一般經費外，
為獎勵科技人員竭盡心智參與研發工作，另編列研發人員研究補助費及技術津貼。為
便利作業，研發人員研究補助費係採按月發放方式，再經由成本歸戶手續，回歸計畫
預算內（研究補助費採個案給付，必將增加人力及作業之負擔，不符經濟效益）」等
語。足見中科院給付非軍職員工之品位加給及技術津貼之所得，屬經常性研究補助費
給與，且依職級按月定額支給，為提供勞務所取得之報酬，依首揭行為時所得稅法第
四條第八款但書及第十四條第一項第三類之規定，核非免稅之薪資所得，被告依法發
單補徵稅款，於法並無不合。至於系爭八十一年度之「品位加給」及「技術津貼」，
中科院於當期發放時，縱未依法扣繳，但原告該所得既非免稅所得，亦未依法申報，
已如前述，且未逾核課期間，被告依法予補徵，尚無不合，原告謂被告及其上級機關
怠於事實之認定，而以扣繳憑單之製發與否為課稅之認定標準，實有悖依法課稅原則
等語，尚無可採。又課稅與否應由稅捐稽徵機關依法認定，非可由事業團體或機關自
行認定之。因此，原告所主張本件系爭所得既經發放單位中科院認定為免稅所得乙節
，顯屬誤解。另納稅義務人如有所得稅法第十四條第一項各類之所得，即應依同法第
七十一條規定申報納稅，而所得稅法第九十五條之規定，僅係為加強課稅資料之正確
性，授予稽徵機關調查及督促扣繳義務人對於扣繳報告之確實，是尚不因稽徵機關未
為調查或督促扣繳義務人，即認納稅義務人就其取得之所得不負申報納稅之義務。本
件財政部（六十八）台財稅字第三八五○一號函釋說明：「一、凡依職級按月定額發
給者，應屬各該研究人員之薪資所得，應於給付時應依法辦理扣繳，所得人並應於年
度結算申報時合併申報課稅。二、如係按研究計畫個案給付、並非通案按職級按月給
付者，則為研究補助費，依法可免納所得稅。三、如屬第一種情形，中科院以往未依
法扣繳，所得人以往年度亦未申報納稅者，應即請中科院轉知各所得人自行向稽徵機
關補報並補繳應納稅款，可免予處罰，自六十九年一月起中科院應於給付時依法扣繳
，所得人應於每年終後合併申報綜合所得稅。．．．」該函釋係財政部依其法定職權
所發布之命令，核與所得稅法及有關法規規定，並無違背，且該函釋並未就系爭依職
級按月定額發給之所得為應予免稅之承諾，又首揭所得稅法之規定並未因修正而變更
，行政院秘書長於八十四年十月十七日台八十四年財三七○○七號函並非變更財政部
（六十八）台財稅字第三八五○一號函釋，自無稅捐稽徵法第一條之一及行政法信賴
保護原則之適用，亦不得因被告向上級機關請求函釋，而主張不溯既往原則免予補徵
。而中小學教師課後輔導等所得，與本件系爭所得，性質上並非相同之事件，本件被
告所為課稅之處分，亦無違平等原則。另納稅義務人如有所得稅法第十四條第一項各
類之所得，即應依同法第七十一條規定申報納稅，而所得稅法第九十五條之規定，僅
係為加強課稅資料之正確性，授予稽徵機關調查及督促扣繳義務人對於扣繳報告之確
實，是尚不因稽徵機關未為調查或督促扣繳義務人，即認納稅義務人就其取得之所得
不負申報納稅之義務。從而，被告依據首揭法律規定，課徵本件系爭所得稅，核無違
誤。綜上所述，原告所訴，核無可採，一再訴願決定，遞予維持原處分，均無不合，
原告起訴意旨，難謂有理，應予駁回。
據上論結，本件原告之訴為無理由，爰依行政訴訟法第二十六條後段，判決如主文。
中    華    民    國     八十九      年      六      月     二十三      日
                    行 政 法 院 第 六 庭
                                審 判 長 評  事      徐  樹  海
                                         評  事      黃  合  文
                                         評  事      高  啟  燦
                                         評  事      蔡  進  田
                                         評  事      劉  鑫  楨
右  正  本  證  明  與  原  本  無  異
                                         法院書記官  陳  盛  信
中    華    民    國     八十九      年      六      月     二十六      日


司法院資訊處製作；財團法人民間司法改革基金會備份。
